ACORDAO-COMPLETO-2358981

ACÓRDÃO 1609/2019 ATA 25/2019 - PLENÁRIO

VISTA, relatada e discutida a representação apresentada pela empresa BSBSystem Engenharia Ltda. a respeito de possíveis irregularidades no Pregão Eletrônico 9/2018, realizado por Furnas Centrais Elétricas S.A.
ACORDAM os ministros do Tribunal de Contas da União, reunidos em sessão do Plenário, ante as razões expostas pela relatora, e com fundamento nos arts. 45 e 46 da Lei 8.443/1992 e nos arts. 235, 237, inciso VII e parágrafo único, 250, inciso II, e 271 do Regimento Interno, em:
9.1. conhecer da representação e considerá-la parcialmente procedente;
9.2. determinar a Furnas Centrais Elétricas S.A. que:
9.2.1. adote, de imediato, as medidas necessárias para o exato cumprimento da lei, no sentido de anular o ato administrativo que habilitou tecnicamente a Spandex Serviços Ltda. (atual Spandex Serviços de Terceirização de Mão de Obra Eireli) no Pregão Eletrônico 9/2018 e demais atos dele decorrentes, uma vez que essa sociedade empresária apresentou atestado de capacidade técnica com conteúdo falso e não comprovou atender aos requisitos previstos no subitem 5.1.5 do instrumento convocatório;
9.2.2. avalie e justifique, à luz do princípio da economicidade, a pertinência de prosseguir com o andamento do referido pregão eletrônico ou de realizar nova licitação, considerando que a proposta de preços seguinte de menor valor é superior ao estimado no certame;
9.2.3. informe a este Tribunal, no prazo de 30 (trinta) dias, a contar da notificação, os resultados das providências implementadas.
9.3. declarar a inidoneidade da Spandex Serviços de Terceirização de Mão de Obra Eireli para participar de licitação no âmbito da administração pública federal pelo prazo de 1 (um) ano, por ter fraudado documentos com vistas a comprovar sua habilitação técnica no Pregão Eletrônico 9/2018;
	9.4. determinar à Secretaria de Controle Externo de Aquisições Logísticas que monitore o cumprimento das medidas contidas no subitem 9.2 acima;
9.5. dar ciência deste acórdão à representante, à interessada e à unidade jurisdicionada.

Representação a respeito de supostas irregularidades em pregão eletrônico destinado à contratação de serviços de manutenção e conservação industrial. Análise de respostas a oitivas realizadas.

Furnas Centrais Elétricas S.A.

3. Representante: BSBSystem Engenharia Ltda. (CNPJ 00.404.317/0001-93).
3.1. Interessada: Spandex Serviços de Terceirização de Mão de Obra Eireli (CNPJ 11.955.173/0001-80).

13.1. Ministros presentes: José Mucio Monteiro (Presidente), Walton Alencar Rodrigues, Benjamin Zymler, Raimundo Carreiro, Ana Arraes (Relatora) e Bruno Dantas.
13.2. Ministros-Substitutos convocados: Augusto Sherman Cavalcanti e Marcos Bemquerer Costa.
13.3. Ministro-Substituto presente: Weder de Oliveira.

ACORDAO-COMPLETO-2397722

Acórdão 1250/2020 - Plenário

ACORDAO-COMPLETO-2414628

Acórdão 2350/2020 - Plenário

ACORDAO-COMPLETO-2382502

Acórdão 3064/2019 - Plenário

ANA ARRAES

Trata-se de representação apresentada pela empresa BSBSystem Engenharia Ltda. a respeito de possíveis irregularidades no Pregão Eletrônico 9/2018, realizado por Furnas Centrais Elétricas S.A. com o objetivo de contratar serviços de manutenção e conservação industrial para unidades localizadas em Brasília/DF e nos municípios de Minaçu e Barro Alto, no estado de Goiás, e Gurupi, no estado do Tocantins.
2.	Inicialmente, a representação foi conhecida por intermédio do despacho à peça 10, que também indeferiu a medida cautelar pleiteada e determinou a realização de oitivas, com fundamento no art. 250, inciso V, do Regimento Interno, nos seguintes termos:
"2.	A representante questionou, em suma, os seguintes procedimentos na condução do certame:
	a) sua inabilitação, após provimento de recurso interposto, por desatendimento ao disposto no subitem 5.1.5, alínea 'a', do edital, apesar da alegada demonstração de que teria capacidade técnica para executar os serviços licitados, inclusive por tê-los prestado a Furnas nos anos de 2015 a 2018, com eventuais prejuízos à obtenção da proposta mais vantajosa, por ser sua oferta (R$ 4,89 milhões) bem inferior à da empresa habilitada no certame (R$ 6,96 milhões) ;
	b) habilitação da empresa Spandex Serviços Ltda., que estaria prestando serviços emergenciais para Furnas, não obstante a ausência de manifestação sobre o recurso em que se apontou indícios de fraude no atestado de capacidade técnica expedido pela empresa REVEST-COR Prestadora de Serviços Ltda. e a falta de prova sobre a aptidão da licitante para prestar serviços semelhantes aos pretendidos com a realização do certame.
3.	Além disso, a representante afirmou que realizar o pregão constituiria opção menos econômica do que prorrogar o ajuste com ela firmado.
4.	A Secretaria de Controle Externo de Aquisições Logísticas - Selog propôs, em essência, conhecer da representação, indeferir o pedido de concessão de medida cautelar e realizar a oitiva da entidade, com fundamento no art. 250, inciso V, do Regimento Interno, para obter o seu pronunciamento sobre os indícios de irregularidades apontados.
5.	Considerando o atendimento dos requisitos de admissibilidade, conheço desta representação.
6.	No que diz respeito ao requerimento de adoção de medida cautelar, a unidade técnica defendeu que, apesar de atendido o pressuposto do perigo da demora - uma vez que o contrato decorrente do certame estaria em vias de ser assinado - e de ser necessário obter outros elementos para se manifestar sobre a plausibilidade jurídica do pedido, a medida deveria ser indeferida pela presença do perigo da demora reverso, em face da informação prestada por gestora da área de Compras de que Furnas se encontraria sem contrato em vigor para a prestação dos serviços essenciais ao funcionamento de suas atividades.
7.	Sobre o ponto, entendo que a ausência de contrato em vigor, por si só, não configura o perigo da demora reverso, haja vista que compete ao gestor público adotar medidas tempestivas com o objetivo de garantir o pleno funcionamento das ações a cargo da entidade, e que a legislação pátria contempla procedimentos para tanto, a exemplo da contratação emergencial nas hipóteses previstas no art. 29, inciso XV, da Lei 13.303/2016.
8.	Todavia, a representante não trouxe elementos suficientes para se concluir, ainda que em juízo sumário próprio desta etapa processual, sobre a plausibilidade jurídica de suas alegações.
9.	De acordo como o subitem 5.1.5, alínea 'a', do edital, as empresas licitantes deveriam apresentar atestado (s) de capacidade técnica, emitido (s) por pessoa (s) jurídica (s) de direito público ou privado, que comprove (m) sua 'aptidão na gestão de mão de obra, no quantitativo mínimo exigido de 20 postos de trabalho, pelo período não inferior a 03 (três) anos, e que tenham sido cumpridas plenamente todas as condições estabelecidas na respectiva contratação.'
10.	Os atestados de capacidade técnica e instrumentos de contrato/aditivo juntados aos autos pela representante não fazem menção ao número de postos de trabalho envolvidos nos ajustes a que se referem esses atestados, e não há evidências de que os editais de licitação com esses dados (peças 6, p. 33/81 e 117/28) tenham sido fornecidos no âmbito do procedimento licitatório.
11.	Além disso, como apontou a unidade técnica, diligências, ainda que possíveis e recomendáveis, devem servir para complementar ou esclarecer documentos encaminhados por licitante para habilitação, mas não existe amparo legal para que, em atendimento às medidas saneadoras, sejam juntados elementos que deveriam compor a documentação desde o início, a exemplo dos atestados de capacidade técnica.
12.	Especificamente quanto à alegada ausência de prova da aptidão da empresa declarada vencedora para prestar os mesmos serviços objeto da contratação, o edital em tela não contemplou exigência nesse sentido, e sim de que fosse comprovada a experiência na gestão de mão de obra, o que aparentemente foi cumprido pela empresa.
13.	A respeito da assertiva sobre fornecimento de atestado inidôneo pela licitante declarada vencedora, não constam do processo as análises efetuadas pelo pregoeiro sobre os questionamentos nem elementos indicativos sobre a imprescindibilidade desse atestado para a habilitação da empresa.
14.	Por fim, quanto à opção de realizar o pregão em detrimento da prorrogação do contrato firmado com a representante, os autos igualmente carecem de documentos para se concluir sobre a eventual desvantagem da decisão. 
15.	Vale observar, entretanto, que, após a fase de lances, a proposta supostamente classificada (R$ 5,3 milhões - peça 4, p. 181) situa-se em patamar próximo ao estimado na licitação (R$ 5,302 milhões) .
16.	Diante disso, concordo com o indeferimento da medida cautelar pleiteada, com a realização, porém, de oitiva da entidade com o objetivo de esclarecer os demais pontos abordados na análise da unidade técnica e neste despacho.
17.	Ante o exposto, acolho, com pequenos acréscimos, a proposta da unidade técnica e delibero por:
	a) conhecer desta representação;
	b) indeferir o pedido de concessão de medida cautelar, tendo em vista a inexistência dos pressupostos necessários para sua adoção (art. 276, caput, do Regimento Interno) ; 
	c) determinar, com fundamento no art. 250, V, do Regimento Interno, a realização de oitiva da empresa Furnas Centrais Elétricas S. A. para que, no prazo de quinze dias:
	c.1) apresente manifestação sobre os indícios de irregularidades apontados nesta representação, relativa ao Pregão Eletrônico PE.CSAQ.A.0009.2018, em especial quanto à alegação da empresa BSBSystem Engenharia Ltda. de que teria apresentado documentação suficiente para habilitação no certame (inclusive com acervo técnico que comprovaria a execução do mesmo serviço licitado, por mais de 3 anos, para a contratante) ; 
	c.2) esclareça os motivos que levaram à não prorrogação do contrato anterior firmado com a empresa BSBSystem Engenharia Ltda., considerando a informação de que a prorrogação seria mais econômica do que a realização de novo certame, com detalhamento comparativo entre os postos de trabalho contemplados naquele ajuste e os previstos na futura contratação;
	c.3) informe se houve negociação da proposta ofertada pela segunda colocada, em vista da substancial diferença de preços em relação ao ofertado pela representante (R$ 410 mil para 24 meses de vigência) , a qual já prestava os serviços para Furnas, o que indica que sua proposta poderia refletir valores exequíveis;
	c.4) informe, ainda, a situação atual do certame e da contratação dele decorrente;
	c.5) encaminhe a este Tribunal cópia da documentação que suporte sua manifestação, assim como cópia:
	- de todos os documentos enviados pela empresa BSBSystem Engenharia Ltda. para fins de habilitação e obtidos em diligências realizadas pela comissão de licitação;
	- dos pareceres e decisões emitidos sobre os recursos apresentados;
	- das atas das reuniões ocorridas no procedimento licitatório.
	c.6) designe formalmente interlocutor que conheça da matéria para dirimir eventuais dúvidas, com informações sobre nome, função/cargo, e-mail e telefone de contato;
	d) determinar, com fundamento no art. 250, V, do Regimento Interno, que, caso já tenha sido firmado o ajuste objeto do certame em tela, a realização de oitiva da empresa contratada para que, no mesmo prazo de quinze dias, apresente, se assim desejar, manifestação sobre os indícios de irregularidades apontados, tendo em vista a possibilidade de este Tribunal vir a deliberar pela anulação de atos praticados no Pregão Eletrônico PE.CSAQ.A.0009.2018 que se mostrem desconformes com o ordenamento jurídico;
	e) encaminhar cópia das peças 1 e 7 dos autos e deste despacho à empresa Furnas Centrais Elétricas S.A e, eventualmente, à empresa contratada, a fim de subsidiar as manifestações; 
	f) comunicar à representante o teor deste despacho."
3.	As respostas às oitivas então feitas foram analisadas pela Secretaria de Controle Externo de Aquisições Logísticas - Selog, conforme a instrução parcialmente transcrita a seguir:
"E. EXAME TÉCNICO
Item 'a': apresente manifestação sobre os indícios de irregularidades apontados nesta representação, relativa ao Pregão Eletrônico PE.CSAQ.A.0009.2018, em especial quanto à alegação da empresa BSBSystem Engenharia Ltda. de que teria apresentado documentação suficiente para habilitação no certame (inclusive com acervo técnico que comprovaria a execução do mesmo serviço licitado, por mais de 3 anos, para a contratante) ; 
Manifestação do órgão/entidade: 
a) a disputa licitatória em questão está sob a exegese da Lei 13.303/2016 e do Regulamento de Licitações e Contratos da Eletrobras - RCLE; 
b) o edital foi pautado nas recomendações técnicas e nas necessidades de Furnas, especialmente quanto ao controle de acesso do Escritório Central, de suma importância para o desenvolvimento das atividades administrativas e operacionais da empresa; 
c) quatorze empresas apresentaram proposta, a sessão de lances ocorreu no dia 19/10/2018 e a melhor proposta foi a da empresa BSBSystem Engenharia Ltda., pelo preço global de R$ 4.890.000,00; 
d) após análise da proposta formal, dos atestados de capacidade técnica e da documentação de habilitação jurídica e financeira, entendeu-se que a empresa estaria devidamente habilitada e qualificada para a adjudicação; 
e) após a habilitação e qualificação da BSBSystem Engenharia Ltda., a empresa RP Engenharia Industrial Ltda. interpôs recurso e, após nova análise da área técnica, concluiu-se que a empresa recorrida não atendeu à qualificação técnica do edital; 
f) a área técnica, com auxílio do jurídico, comprovou que a empresa BSBSystem Engenharia Ltda. não apresentou Atestado de Capacidade Técnica nos termos do edital e do Acórdão 1214/2013-TCU-Plenário; 
g) o recurso foi julgado procedente, com a consequente inabilitação da empresa inicialmente declarada vencedora; 
h) a empresa BSBSystem Engenharia Ltda. induziu o pregoeiro ao erro, no sentido de que contratos de serviços anteriormente celebrados com Furnas pudessem comprovar a qualificação técnica; 
i) além do edital não permitir que contratos substituam atestados ou declarações, um dos ajustes celebrados com Furnas sofreu supressão de escopo e fraude na licitação, fato que gerou a abertura de Processo Administrativo de Responsabilidade - PAR, nos termos da Lei Anticorrupção; 
j) a empresa representante quer comprovar qualificação técnica com contrato fraudulento que não demonstra o número mínimo de postos de trabalho, que foram fraudulentamente suprimidos, conforme apuração realizada pela gestão do contrato. 
Análise 
2. 	Para fins de comprovação de qualificação técnica, a empresa representante apresentou os seguintes documentos: 
a) Certidão de Acervo Técnico 533/2009, referente a Atestado de Capacidade Técnica emitido pela empresa CEB Geração S/A (peça 5, p. 1-13 e 20-33) , de 30/3/2009, relativo ao Contrato 1/2008-CEB-G, firmado em 25/1/2008; 
b) Contrato 1/2008-CBE-G (peça 6, p. 1-15 e 82-87) e cinco Termos Aditivos (peça 6, p. 88-98) , que trataram de sucessivas prorrogações contratuais, que postergaram o termo final do contrato para 25/1/2014;
c) Certidão de Acervo Técnico 463/2009, referente a Atestado de Capacidade Técnica emitido pela Agência Nacional de Transportes Aquaviários - Antaq (peça 5, p. 14-19) em 30/4/2008, relativo ao Contrato 45/2007, assinado em 26/12/2007; 
d) Contrato 45/2007 da Antaq (peça 6, p. 99-104) , cinco Termos Aditivos (peça 6, p. 105-116) , relativos a prorrogações contratuais, que postergaram o termo final do contrato para 25/12/2013, e Termo de Referência que embasou a contratação; 
e) Certidões de Acervo Técnico 462/2009 e 745/2009, relacionados ao Certificado de Capacidade Técnica emitido pelo Instituto Nacional do Seguro Social - INSS (peça 5, p. 34-43) em 4/2/2009, referente ao Contrato 11/2008, assinado em 16/6/2008; 
f) Contrato 11/2008 do INSS (peça 6, p. 16-29) , do Primeiro Termo Aditivo (peça 6, p. 30-31) , que prorrogou o ajuste por mais 12 meses, e Termo de Referência do Pregão Eletrônico 5/2008. 
3. 	Os atestados fornecidos pela Antaq e pelo INSS foram emitidos antes do transcurso de um ano do início da execução dos contratos a que se referem, razão pela qual não poderiam ser aceitos, conforme previsto no quesito 'ii' das Notas Explicativas do subitem 5.1.5 do edital: 
ii) Somente serão aceitos atestados de capacidade técnica expedidos após a conclusão do contrato que lhe deu origem ou se decorrido, no mínimo, um ano do início de sua execução, exceto se houver sido firmado para ser prestado em prazo inferior, caso em que só será aceito mediante apresentação do Contrato correspondente. 
4. 	Da mesma forma, os contratos firmados com a Furnas também não poderiam ser aceitos para fins de comprovação de qualificação técnica, por não estarem acompanhados dos respectivos atestados de capacidade técnica. 
5. 	Por sua vez, o atestado de capacidade técnica fornecido pela CEB Geração S/A, emitido em 30/3/2009, por se referir a contrato iniciado em 25/1/2008, pôde ser aproveitado no certame. Entretanto, apesar da informação do representante, no sentido de que os serviços prestados no Contrato 1/2008-CEB-G teriam demandado 22 postos de trabalho, não foram identificados na documentação encaminhada pelo representante elementos que comprovassem tal assertiva. 
6. 	Em acréscimo, deve-se considerar que esse atestado comprova apenas a execução dos serviços por período pouco superior a 14 meses, portanto, insuficiente para comprovar gestão de mão de obra por período não inferior a três anos, conforme exigido na alínea 'a' do subitem 5.1.5 do edital. 
Item 'b': esclareça os motivos que levaram à não prorrogação do contrato anterior firmado com a empresa BSBSystem Engenharia Ltda., considerando a informação de que a prorrogação seria mais econômica do que a realização de novo certame, com detalhamento comparativo entre os postos de trabalho contemplados naquele ajuste e os previstos na futura contratação; 
Manifestação do órgão/entidade: 
a) o contrato anterior não foi objeto de prorrogação por estar sob investigação no âmbito do Processo Administrativo de Responsabilidade - PAR da Lei 12.846/2013 e também será alvo de processo de aplicação de penalidade pela área competente de Furnas, nos termos da Lei 8.666/1993. 
Análise: 
7. Além dos motivos que levaram à não prorrogação do contrato anterior, o presente item da oitiva solicitou também que fosse encaminhado 'detalhamento comparativo entre os postos de trabalho contemplados naquele ajuste [contrato anterior firmado com a BSBSystem Engenharia Ltda.] e os previstos na futura contratação'. Como tal comparativo não foi encaminhado pela entidade, propõe-se que o quesito seja reiterado.
Item 'c': informe se houve negociação da proposta ofertada pela segunda colocada, em vista da substancial diferença de preços em relação ao ofertado pela representante (R$ 410 mil para 24 meses de vigência) , a qual já prestava os serviços para Furnas, o que indica que sua proposta poderia refletir valores exequíveis; 
Manifestação do órgão/entidade: 
a) em 4/12/2018, após a desclassificação da BSBSystem Engenharia Ltda., a pregoeira estabeleceu negociação com a empresa Spandex Serviços Ltda., solicitando desconto sobre o valor ofertado (R$ 5.300.000,00) , não concedido pelo licitante; 
b) por solicitação da área técnica, foram realizadas duas diligências junto à empresa para fins de ajuste em sua proposta comercial, realizadas em 20/12/2018 e em 28/12/2018; 
c) em 28/1/2019, a empresa Spandex Serviços Ltda. foi considerada devidamente habilitada e qualificada para a adjudicação. 
Análise: 
8. 	Conforme a ata complementar da sessão pública (peça 17) , em resposta à solicitação de desconto feita pelo pregoeiro, a empresa alegou estar na margem limite para atendimento do objeto. 
Item 'd': informe, ainda, a situação atual do certame e da contratação dele decorrente; 
Manifestação do órgão/entidade: 
9. 	Como a entidade, em sua manifestação, não apresentou as informações requeridas, a Selog, em 26/3/2017, realizou contato telefônico realizado com a Sra. Anne Neiry de Mendonça Lopes (telefone 21-2528-4506) , sendo informada que a licitação havia sido homologada e que o contrato ainda não havia sido formalizado até aquela data, mas que isso poderia ocorrer a qualquer momento. 
Item 'e': encaminhe a este Tribunal cópia da documentação que suporte sua manifestação, assim como cópia: 
e.1) de todos os documentos enviados pela empresa BSBSystem Engenharia Ltda. para fins de habilitação e obtidos em diligências realizadas pela comissão de licitação; 
e.2) dos pareceres e decisões emitidos sobre os recursos apresentados; 
e.3) das atas das reuniões ocorridas no procedimento licitatório. 
Manifestação do órgão/entidade: 
	A documentação solicitada consta da aba 'Itens não digitalizáveis' referente à peça 13, que se trata da resposta de Furnas à oitiva encaminhada pelo Tribunal. 
Análise: 
10. 	Dentre a documentação encaminhada, consta análise de recurso administrativo interposto pela empresa BSBSystem Engenharia Ltda. contra a habilitação da empresa Spandex Serviços Ltda. (peça 18) , declarada vencedora do Pregão Eletrônico 9/2018. 
11. 	Verificou-se que alegação de fraude quanto ao Atestado de Capacidade Técnica emitido pela empresa Revest-Cor apontada no citado recurso não foi avaliada por Furnas. Segundo a então recorrente, dentre outros indícios, a assinatura do Sr. José Osmar da Costa constantes do Distrato Social da empresa Revest-Cor Prestadora de Serviços Ltda. não teria qualquer semelhança com a assinatura aposta no atestado emitido em favor da empresa Spandex Serviços Ltda. Embora a recorrente tenha solicitado a realização de diligências com vistas à aferição da veracidade do documento, tal medida, aparentemente, não foi adotada pela unidade promotora da licitação, uma vez que, na análise do recurso, tal questionamento não foi apreciado.
12. 	Diante dessa informação, julga-se pertinente comparar as assinaturas constantes do Atestado de Capacidade Técnica emitido pela empresa Revest-Cor Prestadora de Serviços Ltda. para a empresa Spandex Serviços Ltda. (peça 19) e do contrato a que se refere (peça 20) com as assinaturas constantes do Contrato Social e demais instrumentos constantes da peça 21, abaixo reproduzidas.
 (...) 
13. 	Há, de fato, consideráveis diferenças entre os traços das duas primeiras assinaturas, apostas, respectivamente, no Atestado de Capacidade Técnica e no contrato supostamente firmado entre Revest-Cor e Spandex, e os traços das assinaturas seguintes, constantes do Contrato e Distrato Social da empresa Revest-Cor Prestadora de Serviços Ltda. Tal condição constitui indício de que o atestado de capacidade técnica e o contrato a que se refere podem ter sido forjados pelo licitante, o que caracterizaria fraude e sujeitaria o licitante às penalidades previstas na legislação. 
14. 	Nesse contexto, entende-se pertinente as oitivas da unidade jurisdicionada e também da empresa Spandex Serviços Ltda. com vistas ao esclarecimento dessa questão. 
Item 'f': designe formalmente interlocutor que conheça da matéria para dirimir eventuais dúvidas, com informações sobre nome, função/cargo, e-mail e telefone de contato. 
Manifestação do órgão/entidade: 
a) foi designada como interlocutora a Sra. Anne Neiry de Mendonça Lopes, Gerente da Divisão de Aquisição de Bens e Serviços Não Estratégicos, e-mail anne@furnas.com.br e telefone (21) 2528- 4506. 
Conclusão 
15. 	Diante da possível fraude em atestado de capacidade técnica apresentado pela empresa declarada vencedora do Pregão Eletrônico 9/2018, propõe-se, a realização de oitiva da entidade, na forma proposta nesta instrução, bem como da empresa Spandex Serviços Ltda., para que se manifeste sobre as questões tratadas na presente representação. 
16. 	Cabe consignar que eventual comprovação de falsidade do atestado impactará diretamente no certame, uma vez que implicará na nulidade da habilitação da empresa declarada vencedora e dos demais atos dela decorrentes.
 (...) 
G. PEDIDO DE INGRESSO AOS AUTOS  (...) 
Análise: 
17. Quanto ao pedido de ingresso formulado por BSBSystem Engenharia Ltda. como parte interessada no presente processo (peça 16) , propõe-se o seu indeferimento, pois não demonstrou sua razão legítima para intervir nos autos, nem a possibilidade de lesão a direito subjetivo próprio, à luz do art. 146 do Regimento Interno/TCU c/c o art. 2º, § 2º, da Resolução-TCU 36/1995, com redação dada pelo art. 1º da Resolução-TCU 213/2008.
 (...) 
I. PROPOSTA DE ENCAMINHAMENTO
	Em virtude do exposto, propõe-se: 
18.1. 	conhecer da representação, satisfeitos os requisitos de admissibilidade constantes no art. 113, § 1º, da Lei 8.666/1993, c/c os arts. 235 e 237, VII, do Regimento Interno deste Tribunal, e no art. 103, § 1º, da Resolução - TCU 259/2014;
18.2. realizar a oitiva de Furnas Centrais Elétricas S/A, com amparo no art. 250, V, do Regimento Interno/TCU, para que, no prazo de quinze dias, se pronuncie quanto aos seguintes pontos relativos ao Pregão Eletrônico 9/2018: 
	a) reiterando quesito constante da oitiva anterior, apresente detalhamento comparativo entre os postos de trabalho previstos na licitação em questão e os contemplados no contrato firmado entre Furnas e a empresa BSBSystem Engenharia Ltda., vigente entre fevereiro de 2015 e outubro de 2018, que contemplava o mesmo objeto; 
	b) fraude no atestado de capacidade técnica supostamente emitido pela empresa RevestCor Prestadora de Serviços Ltda. em favor da Spandex Serviços Ltda., conforme relatado no recurso administrativo interposto pela empresa BSBSystem Engenharia Ltda., apresentando ao Tribunal o resultado das apurações/diligências eventualmente realizadas pela entidade; 
18.3. 	realizar, nos termos do art. 250, V, do Regimento Interno/TCU, a oitiva da sociedade empresária Spandex Serviços Ltda. (CNPJ 11.955.173/0001-80) , para, no prazo de quinze dias, manifestar-se, caso queira, sobre as questões tratadas na presente representação, especialmente quanto à alegada fraude no atestado de capacidade técnica emitido pela empresa Revest-Cor Prestadora de Serviços Ltda. em seu favor, encaminhando elementos que demonstrem a efetiva prestação dos serviços a ele relacionados, tais como notas fiscais emitidas no âmbito da contratação e cópia de GFIP contendo informações sobre os profissionais alocados no ajuste; 
18.4. 	alertar a Spandex Serviços Ltda. quanto à possibilidade de o Tribunal, com base no art. 46 da Lei 8.443/1992, declarar a inidoneidade da empresa para participar de licitação na Administração Pública Federal, caso não apresente manifestação ou caso ela não seja suficiente para afastar a apontada fraude no atestado de capacidade técnica referido no dispositivo anterior; 
18.5. 	indeferir o pedido formulado por BSBSystem Engenharia Ltda., de ser considerado como parte interessada, mas lhe autorizando, caso requeira, vista e cópia às peças não sigilosas dos presentes autos após a prolação da deliberação de mérito dos presentes autos; 
18.6. 	encaminhar cópia da presente instrução à Furnas Centrais Elétricas e à Spandex Serviços Ltda., a fim de subsidiar suas manifestações." (destaques da instrução) 
4.	Essa proposta foi deliberada por meio do despacho à peça 24, como se segue:
"4.	Na manifestação de Furnas, defendeu-se, em suma, que:
	a) a empresa BSBSystem Engenharia Ltda. teria induzido, inicialmente, o pregoeiro a erro no sentido de que contratos de serviços celebrados com Furnas pudessem comprovar a qualificação técnica, mas, além de o edital não permitir que contratos substituam atestados ou declarações, um dos ajustes firmados com Furnas sofreu supressão de escopo e lhe foi imputada fraude na licitação, além de a representante pretender comprovar a qualificação técnica com contrato que não demonstra o número mínimo de postos de trabalho;
	b) o contrato anterior firmado com a representante não foi objeto de prorrogação por estar sob investigação no âmbito de processo administrativo de responsabilidade previsto na Lei 12.846/2013 e ser alvo de processo para aplicação de penalidade nos termos da Lei 8.666/1993; e
	c) apesar de instada a dar desconto sobre o preço, a empresa habilitada e qualificada para a adjudicação não o concedeu. 
5.	No exame ora efetuado pela unidade técnica, restou demonstrada a adequação da inabilitação da representante, pois, dos atestados de capacidade técnica fornecidos, os da Antaq e do INSS foram emitidos antes do transcurso de um ano do início da execução dos contratos, em desacordo com as exigências contidas no quesito 'ii' do subitem 5.1.5 do edital, e o da CEB Geração S/A, embora atenda aquele quesito, não detalhou o número de postos de trabalho envolvidos no contrato e não comprovou a execução dos serviços por período superior a três anos, como exigido no referido subitem 5.1.5 do ato convocatório.
6.	Diante desse cenário, não vislumbro a presença de novos elementos que indiquem a necessidade de adotar medida cautelar no processo para permitir a participação da licitante no certame.
7.	Por outro lado, é devido adotar as medidas saneadoras propostas pela Selog, haja vista que Furnas não enviou a este Tribunal o detalhamento comparativo entre os postos de trabalho contemplados no contrato anterior firmado com a representante e os previstos na futura contratação, assim como não avaliou, no exame do recurso administrativo interposto pela representante, a alegação sobre fraude no atestado de capacidade técnica emitido pela empresa Revest-Cor Prestadora de Serviços Ltda.
8.	Sobre o último ponto, destaco que a unidade técnica constatou indício de que o citado atestado de capacidade técnica e o contrato a que se refere podem ter sido forjados pela licitante, em face das diferenças entre os traços das assinaturas neles constantes e as apostas no contrato e distrato social da empresa Revest-Cor Prestadora de Serviços Ltda.
9.	Por fim, concordo que não cabe deferir o pedido formulado pela representante de ingresso como parte interessada no presente processo (peça 16) , porquanto a empresa efetivamente não demonstrou razão legítima para intervir no feito nem a possibilidade de lesão a direito subjetivo próprio. Limitou-se a alegar que a decisão deste Tribunal influenciará diretamente na sua classificação ou na manutenção de sua desclassificação do certame.
10.	Contudo, nos termos da jurisprudência deste Tribunal, a simples assertiva de participação em certame sobre a qual se apontam indícios de irregularidade não permite concluir pelo cumprimento dos requisitos para qualificar representante como parte (Acórdão 1881/2014-TCU-Plenário, da minha relatoria, e 1.251/2017 - Plenário, da relatoria do ministro Vital do Rêgo, por exemplo) .
11.	Ainda assim, é pertinente autorizar a representante a obter, com base na Lei de Acesso à Informação e no princípio da publicidade, cópia das peças não sigilosas integrantes dos autos antes mesmo do exame de mérito do processo.
12.	Ante o exposto, decido por:
	I)  realizar, com fundamento no art. 250, inciso V, do Regimento Interno/TCU, a oitiva de Furnas Centrais Elétricas S/A para que, no prazo de quinze dias:
	a) apresente detalhamento comparativo entre os postos de trabalho previstos no Pregão Eletrônico 9/2018 e os contemplados no contrato firmado com a empresa BSBSystem Engenharia Ltda., vigente entre fevereiro/2015 e outubro/2018, que contemplava o mesmo objeto;
	b) manifeste-se quanto aos indícios de fraude no atestado de capacidade técnica supostamente emitido pela empresa Revest-Cor Prestadora de Serviços Ltda. em favor da Spandex Serviços Ltda., conforme relatado no recurso administrativo interposto pela empresa BSBSystem Engenharia Ltda.;
	c) encaminhe a este Tribunal o resultado das apurações/diligências eventualmente realizadas pela entidade em relação à questão indicada na alínea anterior; e
	d) informe a situação atual do certame e da contratação dele decorrente;
	II) realizar, com fundamento no mesmo art. 250, inciso V, do Regimento Interno/TCU, a oitiva da sociedade empresária Spandex Serviços Ltda. para que, no prazo de quinze dias:
	a) manifeste-se, caso queira, sobre as questões tratadas na presente representação, especialmente quanto à alegada fraude no atestado de capacidade técnica emitido pela empresa Revest-Cor Prestadora de Serviços Ltda. em seu favor; e
	b) encaminhe a este Tribunal elementos que demonstrem a efetiva prestação dos serviços contemplados no referido atestado, tais como cópia das notas fiscais emitidas e de guias de recolhimento do FGTS e de informações à Previdência Social - GFIP que contemplem dados sobre os profissionais alocados no ajuste; 
	III) alertar Furnas Centrais Elétricas S/A e a empresa Spandex Serviços Ltda. sobre a possibilidade de este Tribunal vir a deliberar pela anulação do ato de habilitação desta empresa no Pregão Eletrônico 9/2018 caso reste comprovada a prática da fraude;
	IV) alertar, ainda, a Spandex Serviços Ltda. quanto à possibilidade de o Tribunal, com base no art. 46 da Lei 8.443/1992, declarar a inidoneidade da empresa para participar de licitação na Administração Pública Federal na hipótese de não apresentar manifestação ou de ela não ser suficiente para afastar a apontada fraude; 
	V) encaminhar cópia deste despacho e da instrução à peça 22 às destinatárias das oitivas a fim de subsidiar suas manifestações;
	VI) indeferir o pedido formulado pela empresa BSBSystem Engenharia Ltda. de ingresso como parte interessada no processo, nos termos do art. 146, § 2º, do Regimento Interno/TCU c/c o art. 2º, § 2º, da Resolução-TCU 36/1995, com redação dada pela Resolução-TCU 213/2008;
	VII) enviar cópia deste despacho à representante e autorizá-la, com amparo na Lei de Acesso à Informação, a obter acesso às peças não sigilosas integrantes dos autos."
5.	Realizadas as medidas saneadoras indicadas, foi elaborada a instrução de mérito, que contou com a concordância dos dirigentes da unidade técnica (peças 50/2) e será parcialmente reproduzida a seguir:
"E. Exame Técnico
Item 'a' do Ofício 643/2019-TCU/Selog (Furnas) : apresente detalhamento comparativo entre os postos de trabalho previstos no Pregão Eletrônico 9/2018 e os contemplados no contrato firmado com a empresa BSBSystem Engenharia Ltda., vigente entre fevereiro/2015 e outubro/2018, que contemplava o mesmo objeto.
Manifestação da entidade:
a) Furnas esclarece que possuía dois contratos com a empresa BSBSytem: o primeiro (800008415) , cujo objeto não é idêntico ao do pregão eletrônico 9/2018, por se tratar de manutenção e conservação predial, e não industrial; e o segundo (800008725) , no qual foram previstos somente dezesseis postos de trabalho (peça 33, p. 3-5) .
Análise:
3.	A oitiva teve como objetivo verificar a procedência da alegação da representante de que seria economicamente mais vantajoso prorrogar os contratos em vigor em vez de deflagrar novos procedimentos licitatórios com vistas à contratação dos mesmos serviços.
4.	Preliminarmente, quando instada a se manifestar quanto à economicidade, Furnas apenas informou que o contrato firmado com a empresa BSBSytem não foi prorrogado por estar sob investigação no âmbito de processo administrativo de apuração de responsabilidade da pessoa jurídica (não juntado aos autos por Furnas) , previsto na Lei 12.846/2013, cujo resultado possivelmente seria a aplicação de penalidade, nos termos da Lei 8.666/1993 (peça 13, p. 8) .
5.	Contudo, após reiteração da oitiva para que fosse encaminhado o detalhamento comparativo dos postos de trabalho, foi possível observar que os serviços objeto do pregão eletrônico 9/2018 não poderiam ser prestados no âmbito dos Contratos 800008725 e 800008415, ambos firmados com a empresa BSBSytem.
6.	O primeiro tem objeto idêntico ao do certame em questão, qual seja, os serviços de manutenção e conservação industrial, mas executados no âmbito da Gerência de Produção de Goiás, nas divisões localizadas nos municípios de Araporã, em Minas Gerais, e nos de Caldas Novas, Chapada dos Guimarães e Rio Verde, todos no estado de Goiás (peça 33, p. 133) , ao passo que, no pregão eletrônico 9/2018, os serviços serão prestados em Brasília (DF) , assim como em suas cidades satélites, e nos municípios de Barro Alto e Niquelândia, todos do estado de Goiás, e no de Gurupi, no estado do Tocantins (peça 33, p. 86) .
7.	Tampouco poderiam ser prestados no âmbito do Contrato 800008415, pois, além desse contemplar apenas Brasília (DF) e Aparecida de Goiânia (GO) , teve como objeto os serviços de manutenção e conservação predial (peça 33, p. 161) , e não industrial, como se pretende contratar no pregão eletrônico 9/2018.
8.	Entende-se, portanto, improcedente a alegação da representante quanto à possibilidade de manutenção dos contratos vigentes em detrimento da deflagração de novos procedimentos licitatórios.
Item 'b' do Ofício 643/2019-TCU/Selog (Furnas) : manifeste-se quanto aos indícios de fraude no atestado de capacidade técnica supostamente emitido pela empresa Revest-Cor Prestadora de Serviços Ltda. em favor da Spandex Serviços Ltda., conforme relatado no recurso administrativo interposto pela empresa BSBSystem Engenharia Ltda.
Item 'c' do Ofício 643/2019-TCU/Selog (Furnas) : encaminhe a este Tribunal o resultado das apurações/diligências eventualmente realizadas pela entidade em relação à questão indicada na alínea anterior.
Item 'd' do Ofício 643/2019-TCU/Selog (Furnas) : informe a situação atual do certame e da contratação dele decorrente.
Item 'a' do Ofício 814/2019-TCU/Selog (Spandex Serviços Ltda.) : manifeste-se, caso queira, sobre as questões tratadas na presente representação, especialmente quanto à alegada fraude no atestado de capacidade técnica emitido pela empresa Revest-Cor Prestadora de Serviços Ltda. em seu favor;
Item 'b' do Ofício 814/2019-TCU/Selog (Spandex Serviços Ltda.) : encaminhe a este Tribunal elementos que demonstrem a efetiva prestação dos serviços contemplados no referido atestado, tais como cópia das notas fiscais emitidas e de guias de recolhimento do FGTS e de informações à Previdência Social - GFIP que contemplem dados sobre os profissionais alocados no ajuste.
Contextualização:
9.	A representante alega que o atestado de capacidade técnica apresentado pela empresa Spandex pode ser fruto de uma fraude, uma vez que a assinatura aposta no documento difere daquela indicada no contrato e no distrato social do responsável pela empresa emissora do documento, bem como em razão de não terem sido apresentadas as notas fiscais e as guias de recolhimento do FGTS e informações à previdência social (GFIP) , aptas a comprovar a efetiva prestação dos serviços.
Manifestação da entidade:
a) diligenciou a Spandex somente após ter recebido o ofício do TCU, pois esses questionamentos já haviam sido analisados em certames anteriores, por provocação da empresa BSBSytem (peça 33, p. 8) ;
b) por meio do Ofício 38/2019, de 25/4/2019, a Spandex esclareceu ser comum a existência de assinaturas não idênticas, a exemplo dos documentos juntados aos autos, com firmas reconhecidas em cartório, e, para a confirmação da prestação dos serviços informados nos atestados de capacidade técnica, encaminhou nota fiscal comprobatória (peça 33, p. 7) ;
c) o atestado de capacidade técnica emitido pela empresa Revest-Cor sequer foi considerado para aferição da habilitação técnica, pois o documento não comprova a prestação de serviços por três anos. O requisito foi comprovado pelo atestado emitido pela Polícia Rodoviária Federal (peça 33, p. 8) ; e
d) o certame foi homologado em 22/3/2019 e o objeto adjudicado à empresa Spandex Serviços Ltda., cujo contrato ainda se encontra pendente de assinatura (peça 33, p. 8) .
Manifestação da sociedade empresária
a) confirma a existência de diferenças nas assinaturas do Sr. José Osmar da Costa, responsável pela empresa emissora dos atestados de capacidade técnica, presentes, inclusive, em firmas reconhecidas em cartório (peça 41, p. 2-3) ;
b) os serviços contemplados no referido atestado podem ser comprovados pela nota fiscal e o contrato encaminhado em anexo, que prevê o recolhimento dos encargos pela tomadora de serviços, razão pela qual não era responsável pela emissão da GFIP (peça 41, p. 2-3) ;
c) a veracidade dessa assinatura foi alvo de diligência no âmbito dos pregões eletrônicos 15/2018 e 9/2018, promovidos por Furnas, após provocação da empresa BSBSystem, que recorrentemente vale-se dessa narrativa para atrapalhar o andamento dos processos (peça 41, p. 3-5) ; e
d) alega que a empresa BSBSytem, novamente com o objetivo retardar o andamento do processo licitatório, desistiu da proposta apresentada no âmbito da licitação para contratação de empresas prestadora de serviços de manutenção industrial na Usina de Batalhada em Paracatu (MG) (peça 41, p. 5) .
Análise:
10.	Inicialmente, necessário pontuar que não foram juntados aos autos os documentos com os resultados das diligências supostamente realizadas por Furnas para obtenção de informações acerca da veracidade do atestado de capacidade técnica emitido pela empresa Revest-Cor Prestadora de Serviços Ltda. em favor da Spandex Serviços Ltda.
11.	Não se tem conhecimento acerca dessa diligência, nem da que teria sido realizado no certame anterior, que, segundo a empresa Spandex (peça 33, p. 7) , seria o pregão eletrônico 15/2018. Em resposta, Furnas se limitou à transcrição das contrarrazões recursais dessa empresa no âmbito do pregão eletrônico 9/2018, cujo teor é similar ao do expediente enviado ao TCU em sede de oitiva.
12.	Tendo em vista a ausência da manifestação de Furnas quanto aos indícios de fraude, a análise pauta-se tão somente nos esclarecimentos prestados pela empresa Spandex acerca dos indícios apontados pela representante, baseados na ausência das GFIP's, das notas fiscais e na assinatura aposta no atestado de capacidade técnica.
13.	O primeiro indício preliminarmente identificado foi a ausência das guias de recolhimento de obrigações trabalhistas, cuja justificativa seria o fato de a contratante (Revest-Cor) ser responsável pelo recolhimento dos encargos e pelo pagamento dos salários dos profissionais, pois incumbiria à Spandex apenas a administração da obra, a fiscalização dos serviços executados e a formulação de documentos a serem enviados à contratante.
14.	Em que pese o contrato prever a prestação de serviço de execução e administração de 22 postos de trabalhos, o que, consequentemente, implicaria a responsabilidade pela emissão da GFIP, subsiste a possibilidade de que o pagamento dos funcionários seja, de fato, responsabilidade da contratante.
15.	As cláusulas contratuais são contraditórias, pois, ora dispõem sobre a prestação de serviços com disponibilização de mão de obra, típica de terceirização, tal como se pretende contratar na esfera do pregão eletrônico 9/2018, ora preveem apenas a administração da mão de obra da contratante. 
16.	Dessa forma, não se pode concluir acerca da relação entre as guias de recolhimento de obrigações trabalhistas e a efetiva prestação dos serviços contemplados no referido atestado. Outrossim, não é possível formar convicção a respeito da veracidade da assinatura aposta no atestado de capacidade técnica, haja vista inexistir previsão de produção pericial nos processos de controle externo.
17.	Situação diversa se observa na análise da nota fiscal, requerida, a título exemplificativo, para fins de comprovação dos serviços. Foi juntada aos autos apenas uma única nota fiscal emitida pela empresa Revest-Cor (peça 44) , referente ao período de 15/5/2014 a 14/6/2014, ao passo que o atestado e o contrato firmado entre as empresas fazem referência ao período de 15/5/2014 a 13/5/2016.
18.	Ou seja, a empresa tenta comprovar a efetiva prestação dos serviços durante 24 meses, mas junta aos autos uma única nota fiscal, referente a apenas um mês, que indica que os serviços teriam sido iniciados no mesmo dia em que o contrato teria sido assinado. Para os demais meses, não há qualquer tipo de comprovação de efetiva execução do trabalho.
19.	Identificou-se, ainda, uma divergência no valor indicado nesse documento e o mensal definido no contrato. A nota foi emitida no valor de R$ 26.624,40, ao passo que no contrato ficou definido o pagamento semestral de R$ 138.660,48, perfazendo o valor mensal de R$ 23.110,08 (peça 42, p. 2) .
20.	Não há registro de eventuais acréscimos no número de postos de trabalho inicialmente pactuados que pudessem ensejar a majoração do valor da nota fiscal, pelo contrário, o documento faz referência à prestação conforme os termos previstos no contrato. Tampouco deve-se à incidência tributária do imposto sobre serviços de qualquer natureza, no valor de R$ 1.331,22 (peça 44) .
21.	Conclui-se, portanto, que a nota fiscal colacionada aos autos não comprova a efetiva prestação dos serviços contemplados no referido atestado. Ao revés, corrobora a inidoneidade do atestado. Registra-se, por oportuno, que, em consulta ao sítio da Receita Federal do Brasil, verificou-se que a empresa Revest-Cor está inapta a exercer sua atividade empresarial, o que impede a circularização da informação junto à empresa para obtenção de informações acerca do atestado.
22.	Demais documentos aptos a afastar as irregularidades concernentes à comprovação da fraude do atestado de capacidade técnica emitido em favor da empresa Spandex também não foram apresentados, a exemplo de folhas de pagamento, contracheques e outros que eram de sua responsabilidade no âmbito do contrato firmado com a Revest-Cor, conforme previsto na cláusula terceira (peça 42, p. 2) .
23.	Tendo em vista o alerta à sociedade empresária acerca da possibilidade deste Tribunal declara-la inidônea, caso não apresentasse elementos suficientes para afastar a apontada fraude, o que restou comprovado nesta instrução técnica, propõe-se que a empresa Spandex Serviços Ltda. seja declarada inidônea para participar de licitação na Administração Pública Federal, conforme previsto no art. 46 da Lei 8.443/1992 c/c art. 271 do Regimento Interno/TCU.
24.	A jurisprudência do TCU é pacífica no sentido de que a apresentação de atestado com conteúdo falso configura, por si só, a prática de fraude à licitação e enseja a possibilidade de declaração de inidoneidade da licitante para participar de licitação na Administração Pública Federal, independentemente da ocorrência de dano ou do resultado da licitação (Acórdãos do Plenário 1.106/2018, Ministro-Relator José Múcio; 2.677/2014, Ministro-Relator Bruno Dantas; 27/2013, Ministro-relator Walton Alencar; 1.334/2012, Ministro-Relator Raimundo Carreiro) .
25.	Apesar de a configuração da fraude não estar associada ao resultado, por se tratar de ilícito de mera conduta, em analogia ao Direito Penal, os demais atestados de capacidade técnica apresentados pela empresa Spandex também não comprovam o quantitativo exigido no edital para fins de habilitação técnica, qual seja: vinte postos de trabalho, pelo período não inferior a três anos (item 5.1.5 do edital - peça 48, 7-8) .
26.	Furnas alega que esse requisito foi comprovado pelo atestado emitido pela Polícia Rodoviária Federal no Distrito Federal, em decorrência do contrato 17/2015 e o termo aditivo 3/2018, conforme relatório de análise de documentação enviado em anexo (peça 33, p. 339) .
27.	Não é possível, no entanto, depreender a quantidade exata de postos fixada no contrato 17/2015, pois, apesar de terem sido previstos quatro postos de recepcionistas, 1 (um) de copeiro, 1 (um) de tratador de animais, 1 (um) de jardineiro, não há indicação quanto ao número de postos relativo aos auxiliares de limpeza, pois a unidade de medida fixada foi de 'área a ser limpa' - peça 33, p. 293.
28.	A dúvida acerca da quantidade de postos é sanada pela leitura do termo aditivo ao contrato (peça 33, p. 288-290) , no qual há indicação de quinze postos de trabalho, tal como no atestado emitido pela Polícia Rodoviária Federal, que atesta que a empresa Spandex prestou serviços de gestão de mão de obra relativa à quinze postos de trabalho (peça 33, p. 286) .
29.	Com isso, verifica-se que a empresa não apresentou documentação apta a comprovar a sua experiência na gestão de mão de obra, no quantitativo mínimo exigido de vinte postos de trabalho, conforme prevê o edital. Registra-se, por oportuno, inexistirem documentos de habilitação anexos à proposta no portal Comprasnet (acesso em 14/6/2019) .
30.	Em face do exposto, propõe-se determinar a anulação do ato administrativo que habilitou irregularmente a empresa Spandex Serviços de Terceirização de Mão de Obra Eireli (CNPJ 11.955.173/0001-80) no pregão eletrônico 9/2018, bem como de todos os atos dele decorrentes.
31.	Conclui-se, portanto, que os elementos constantes dos autos permitem, desde já, a avaliação do mérito da presente representação como parcialmente procedente, e, na forma descrita nesta instrução, será proposta a realização de determinação.
F. Impacto dos Encaminhamentos Propostos
 (...) 
Análise:
32.	Os artigos 20 a 22 do Decreto-Lei 4.657/1942, incluídos pela Lei 13.655/2018, estabelecem a obrigatoriedade, nas esferas administrativa, controladora ou judicial, de que se considerem as consequências jurídicas, administrativas e práticas da decisão, indicando-as de modo expresso na motivação do ato.
33.	A determinação para anulação do ato administrativo que habilitou irregularmente a empresa Spandex Serviços Ltda. (CNPJ 11.955.173/0001-80) no pregão eletrônico 9/2018, bem como de todas as fases dele decorrentes, impedirá danos decorrentes da contratação de uma empresa que não esteja apta a prestar os serviços objeto da licitação, tendo, inclusive, apresentado documentação inidônea para fins de habilitação técnica no certame.
34.	Ademais, não ensejará a paralisação dos serviços em razão de essa entidade já não possuir contrato de prestação de serviços em vigor, conforme informação prestada pela gerente da área de compras (peça 7, p. 3) .
35.	Em relação à aplicação de sanção de inidoneidade, a consequência dessa proposta é o impedimento de que essa sociedade empresária participe de licitações na Administração Pública Federal por até cinco anos, conforme previsto no art. 46 da Lei 8.443/1992, c/c art. 271 do Regimento Interno/TCU, uma vez que incorreu em fraude à licitação.
 (...) 
Proposta de Encaminhamento
36.	Em virtude do exposto, propõe-se:
36.1.	no mérito, considerar a presente representação parcialmente procedente;
36.2.	determinar a Furnas Centrais Elétricas S.A, com fundamento no art. 250, inciso II, do Regimento Interno/TCU, que adote providências quanto aos itens abaixo, e informe ao TCU, no prazo de trinta dias, os encaminhamentos realizados:
	a) anulação do ato administrativo que habilitou tecnicamente a sociedade empresária Spandex Serviços Ltda. (CNPJ 11.955.173/0001-80) no pregão eletrônico 9/2018, bem como de todos os atos dele decorrentes, uma vez que essa sociedade empresária apresentou atestado de capacidade técnica com conteúdo falso e não comprovou atender aos requisitos de habilitação técnica previstos no item 5.1.5 do instrumento convocatório.
36.3.	declarar, nos termos do art. 46 da Lei 8.443/1992, c/c art. 271 do Regimento Interno/TCU, a inidoneidade da sociedade empresária Spandex Serviços Ltda. (CNPJ 11.955.173/0001-80) para participar de licitação no âmbito da Administração Pública Federal, por ter fraudado documentos com vistas a comprovar sua habilitação técnica no pregão eletrônico 9/2018;
36.4.	informar à Furnas Centrais Elétricas S.A e ao representante que o conteúdo da deliberação que vier a ser proferida poderá ser consultado no endereço www.tcu.gov.br/acordaos;
36.5.	arquivar os presentes autos, nos termos art. 169, V, do Regimento Interno deste Tribunal, sem prejuízo de que a Selog monitore a determinação supra." (destaques da instrução) 
	É o relatório.

8.1. Adriana Souza da Fonseca (OAB/RJ 114.612) e outros representando Furnas Centrais Elétricas S.A.
8.2. Gabriela Garcia Freitas Oliveira Morato (OAB/DF 47.348) e outros representando a BSBSystem Engenharia Ltda.
8.3. Karina Silva de Freitas Nascimento (CPF 858.719.581-68) representando a Spandex Serviços de Terceirização de Mão de Obra Eireli.

Não atuou.

REPRESENTAÇÃO SOBRE POSSÍVEIS IRREGULARIDADES EM PREGÃO ELETRÔNICO. EXISTÊNCIA DE EVIDÊNCIAS DO FORNECIMENTO DE ATESTADO DE CAPACIDADE TÉCNICA COM CONTEÚDO FALSO PELA EMPRESA DECLARADA VENCEDORA. NÃO COMPROVAÇÃO POR ESSA EMPRESA DO ATENDIMENTO AOS REQUISITOS DE HABILITAÇÃO TÉCNICA PREVISTOS NO EDITAL. CONHECIMENTO. PROCEDÊNCIA PARCIAL. DETERMINAÇÕES. DECLARAÇÃO DE INIDONEIDADE.

REPRESENTAÇÃO (REPR)

Secretaria de Controle Externo de Aquisições Logísticas - Selog.

Considerando o atendimento aos requisitos de admissibilidade, compete a este Colegiado ratificar o conhecimento desta representação, interposta pela BSBSystem Engenharia Ltda., a respeito de possíveis irregularidades no Pregão Eletrônico 9/2018, realizado por Furnas Centrais Elétricas S.A.
2.	A licitação tem por objetivo a contratação de serviços de manutenção e conservação industrial para unidades localizadas em Brasília/DF e nos municípios de Minaçu e Barro Alto, do estado de Goiás, e Gurupi, do estado do Tocantins, com valor estimado de R$ 5.302.059,25 e vigência de 24 meses.
3.	Constam da representação, em suma, os seguintes questionamentos:
	a) inabilitação da representante, após provimento de recurso interposto, por desatendimento ao disposto no subitem 5.1.5, alínea "a", do edital, apesar da alegada demonstração de que teria capacidade técnica para executar os serviços licitados, inclusive por tê-los prestado a Furnas nos anos de 2015 a 2018, com eventuais prejuízos à obtenção da proposta mais vantajosa, por ser sua oferta (R$ 4,89 milhões) bem inferior à da empresa habilitada no certame (R$ 6,96 milhões) ; 
	b) habilitação da empresa Spandex Serviços Ltda., que estaria prestando serviços emergenciais para Furnas, não obstante a ausência de manifestação sobre o recurso em que se apontaram indícios de fraude no atestado de capacidade técnica expedido pela empresa Revest-Cor Prestadora de Serviços Ltda. e a falta de prova sobre a aptidão da licitante para prestar serviços semelhantes aos pretendidos com a realização do certame; e 
	c) desvantagem econômica na opção de realizar o pregão em detrimento da prorrogação de contrato firmado com a representante.
4.	Após indeferida a medida cautelar requerida e adotadas as medidas saneadoras pertinentes, a Secretaria de Controle Externo de Aquisições Logísticas - Selog propôs, em essência:
	a) considerar a representação parcialmente procedente;
	b) determinar a anulação do ato administrativo que habilitou tecnicamente a sociedade empresária Spandex Serviços Ltda. e todos os atos dele decorrentes, por ter apresentado atestado de capacidade técnica com conteúdo falso e não ter comprovado o atendimento aos requisitos de habilitação técnica previstos no subitem 5.1.5 do edital; e
	c) declarar a inidoneidade da referida sociedade para participar de licitação no âmbito da administração pública federal.
5.	De fato, o edital do certame fixou o cumprimento das seguintes exigências para fins de habilitação técnica (subitem 5.1.5 - peça 48, p. 7/8) :
"a) Atestado (s) de Capacidade Técnica, emitido (s) por pessoa (s) jurídica (s) de direito público ou privado, que comprove (m) que o LICITANTE tenha aptidão na gestão de mão de obra, no quantitativo mínimo exigido de 20 postos de trabalho, pelo período não inferior a 03 (três) anos, e que tenham sido cumpridas plenamente todas as condições estabelecidas na respectiva contratação.
i) Para a comprovação de experiência mínima de 3 (três) anos, será aceito o somatório de atestados, considerando períodos sucessivos de tempo. 
ii) Somente serão aceitos atestados de capacidade técnica expedidos após a conclusão do contrato que lhe deu origem ou se decorrido, no mínimo, um ano do início de sua execução, exceto se houver sido firmado para ser prestado em prazo inferior, caso em que só será aceito mediante apresentação do Contrato correspondente. 
iii) Deverão ser disponibilizadas todas as informações necessárias à comprovação da legitimidade dos atestados apresentados, anexando, quando solicitado, cópia do contrato que deu suporte à contratação, endereço atual da Contratante e local em que foram prestados os serviços. 
iv) Serão aceitos atestados distintos para atendimento às exigências da alínea "a", porém, caso seja apresentado um único atestado de capacidade técnico/operacional, este documento deverá atender, simultaneamente, a ambas as exigências." (destaquei) 
6.	Pelo que se apurou, o questionamento indicado no item 3, alínea "a", acima, não tem procedência, pois a representante não apresentou no procedimento licitatório os atestados na forma requerida no edital.
7.	Como concluí, anteriormente, com base na análise da unidade técnica, "diligências, ainda que possíveis e recomendáveis, devem servir para complementar ou esclarecer documentos encaminhados por licitante para habilitação, mas não existe amparo legal para que, em atendimento às medidas saneadoras, sejam juntados elementos que deveriam compor a documentação desde o início, a exemplo dos atestados de capacidade técnica".
8.	Da mesma forma, é improcedente o questionamento quanto à opção de realizar a licitação em detrimento da prorrogação de contrato firmado com a representante (alínea "c" do item 3) , porquanto não há provas de que os serviços visados no Pregão Eletrônico 9/2018 poderiam facilmente ser prestados no âmbito dos Contratos 800008725 e 800008415, firmados por Furnas com a representante, pelos fatos de o primeiro envolver manutenção e conservação industrial de divisões localizadas em municípios distintos dos objetos do pregão em tela e o segundo, serviços diferentes, consistentes em manutenção e conservação predial.
9.	Por outro lado, relativamente à habilitação da empresa Spandex Serviços Ltda. (denominação atual Spandex Serviços de Terceirização de Mão de Obra Eireli - peça 35) , decerto, não houve manifestação de Furnas na análise do recurso administrativo interposto pela representante sobre os indícios de fraude no atestado de capacidade técnica expedido pela empresa Revest-Cor Prestadora de Serviços Ltda. 
10.	Conforme se vê no documento à peça 18, além da solicitação de diligências para comprovar a real prestação dos serviços declarados no atestado, foram questionados no recurso aspectos referentes: i) à ausência de movimentação financeira da empresa Revest-Cor Prestadora de Serviços Ltda. durante os 17 anos de sua existência, pela permanência dos mesmos valores no ativo e no passivo circulante quando da sua abertura e do seu encerramento; ii) à falta de capacidade para celebrar contrato com a Spandex Serviços Ltda. no valor de aproximadamente R$ 1,6 milhão, por serem o ativo e o passivo circulante da contratante de apenas R$ 10 mil; e iii) às diferenças nas assinaturas de José Osmar da Costa, sócio da Revest-Cor, no atestado de capacidade técnica e no distrato social da empresa. 
11.	Embora Furnas não tenha analisado esses questionamentos, deliberou, em 21/1/2019, por dar provimento parcial ao recurso a fim de reformar a decisão que declarou a Spandex Serviços Ltda. vencedora do certame, com proposta de preços de R$ 5,3 milhões, e determinar o retorno do processo à fase de "diligenciamento da qualificação técnica", haja vista que os atestados da empresa aparentemente não atenderiam às exigências de prestação dos serviços por período não inferior a três anos e com quantitativo mínimo de 20 postos de trabalho.
12.	Posteriormente, de acordo com o documento à peça 33, p. 339, Furnas decidiu que o Contrato 17/2015 e o respectivo Termo Aditivo 03/2018, firmados com a Polícia Rodoviária Federal, comprovariam o atendimento aos requisitos de qualificação técnica pela Spandex, o que levou à adjudicação do objeto do pregão a ela.
13.	Contudo, a análise feita pela unidade técnica deste Tribunal bem demonstrou que:
	a) apesar de Furnas e a empresa declarada vencedora terem afirmado que questionamentos semelhantes ao contido no mencionado recurso foram diligenciados no Pregão Eletrônico 15/2018, não foram apresentadas as provas sobre eventuais medidas saneadoras feitas naquele certame;
	b) ainda que não seja possível concluir acerca da relação entre a inexistência de guias de recolhimento de obrigações trabalhistas pela Spandex Serviços Ltda. e a efetiva prestação dos serviços contemplados no atestado da Revest-Cor Prestadora de Serviços Ltda., pelas contradições nas cláusulas contratuais, nem formar convicção a respeito da veracidade da assinatura aposta no atestado, por não existir previsão de produção de prova pericial nos processos de controle externo, a única nota fiscal fornecida para comprovar a prestação dos serviços, referente ao período de 15/5 a 14/6/2014 (peça 44) , não é suficiente para tanto e corrobora a inidoneidade do atestado, pois:
	b.1) o atestado (peça 19) e o contrato firmado entre as empresas (peça 42) fizeram alusão ao período de 15/5/2014 a 13/5/2016, diferente, portanto, do registrado na nota fiscal;
	b.2) a nota foi emitida no valor de R$ 26.624,40, ao passo que no contrato ficou definido o pagamento semestral de R$ 138.660,48, ou seja, R$ 23.110,08 por mês;
	b.3) não foram fornecidos outros documentos previstos no aludido contrato que eventualmente seriam aptos a afastar a fraude, a exemplo de folhas de pagamento e contracheques (cláusula terceira) .
	c) o atestado e os ajustes firmados pela Polícia Rodoviária Federal (peça 33, p. 285/338) comprovaram número de postos de trabalho inferior ao mínimo de 20, exigido no ato convocatório. 
14.	Ademais, constata-se que a nota fiscal não tem assinatura no local destinado ao recebimento dos serviços e foi expedida em nome da empresa Spandex Comunicação Visual Gráfica e Editora Ltda. - ME, com endereço na QNM 8, conjunto I, lote 4, loja 2 - Brasília/DF.
15.	Embora conste nessa nota e no contrato à peça 42 o mesmo CNPJ da Spandex Serviços Ltda. - ME, situação esta que pode denotar mudança na denominação da empresa, o nome anterior não deixa margem a se interpretar que a sociedade tinha por finalidade a prestação de serviços de execução e administração objeto do ajuste firmado com a Revest-Cor Prestadora de Serviços Ltda. em 15/5/2014 (auxiliar de manutenção, pedreiro, pintor, bombeiro hidráulico, eletricista, jardineiro, fiscal predial, serventes, operador de máquina e supervisor) .
16.	Além disso, nota-se que os demais atestados juntados aos autos indicam outros endereços da Spandex Serviços Ltda. - ME (peça 4, p. 185/96) , sendo que, contraditoriamente, os atestados mais antigos especificam endereço no qual a empresa funcionaria atualmente, consoante sua última manifestação (peça 41) , e os mais recentes contêm o endereço registrado na Receita Federal, onde, entretanto, a empresa não foi localizada por motivo de mudança (peças 34/5) , conforme detalhado na tabela abaixo:
	Ente
	Vigência do Contrato
Número de Postos
	Data do Atestado
	Endereço da contratada

	Conselho Nacional do Ministério Público
	2/6/2016 a 2/6/2018
	15/8/2017
	CLSW 504, bloco B, sala 126, Sudoeste, Brasília/DF

	Superintendência da Polícia Rodoviária Federal no DF (Contrato 17/2015) 
	15/12/2015 a 31/1/2018
15 postos
	31/1/2018
	CLSW 101, bloco A, sala 139, Sudoeste, Brasília/DF

	Superintendência da Polícia Rodoviária Federal no DF
 (Contrato 18/2015) 
	15/12/2015 a 31/1/2018
2 postos
	31/1/2018
	CLSW 101, bloco A, sala 139, Sudoeste, Brasília/DF

	Furnas Centrais Elétricas S.A. (Contrato 8000010163) 
	2/1 a 2/4/2018
	25/9/2018
	CLSW 101, bloco A, sala 139, Sudoeste, Brasília/DF

	Furnas Centrais Elétricas S.A. (Contrato 8000010184) 
	7/2 a 25/7/2018
	25/9/2018
	CLSW 101, bloco A, sala 139, Sudoeste, Brasília/DF

	Furnas Centrais Elétricas S.A. (Contrato 20000181705) 
	10/4 a 29/5/2018
	25/9/2018
	CLSW 101, bloco A, sala 139, Sudoeste, Brasília/DF

	Escola de Formação de Brigadista & Socorrista (Academia Universo) 
	13/10/2015 a 12/10/2016
9 postos
	20/10/2016
	CLSW 504, bloco B, sala 126, Sudoeste, Brasília/DF

17.	Os dados expostos na tabela também evidenciam que o atestado falso era, de fato, determinante para a comprovação do cumprimento das exigências editalícias relativas à qualificação técnica, porque os demais não provam a experiência mínima de três anos, haja vista que da data de início da vigência do contrato mais antigo (13/10/2015) até o fim da vigência do mais recente (25/7/2018) não decorreu esse prazo. 
18.	Aliás, mesmo na hipótese de eventual prorrogação de algum contrato, o prazo de três anos não seria alcançado na data da sessão inicial da licitação (19/10/2018) - peça 4, p. 161. E a situação seria pior ao não se considerar o último atestado relacionado, o qual não foi citado na análise de Furnas à peça 18.
19.	Ante o exposto, cabe acolher os fundamentos da instrução como razões de decidir para o fim de determinar a anulação do ato administrativo questionado e declarar a inidoneidade da empresa Spandex Serviços de Terceirização de Mão de Obra Eireli para licitar com a administração pública federal.
20.	Entretanto, ao levar em conta que a proposta seguinte de menor valor foi no importe de aproximadamente R$ 5,4 milhões (peça 4, p. 181) , superior ao estimado na licitação, competirá à entidade promotora do certame avaliar e justificar se deve prosseguir com os atos do pregão não afetados pela nulidade ou realizar nova licitação.
21.	Com relação ao prazo da inidoneidade, deve ser fixado em um ano, diante da gravidade da fraude e do fato que poderia importar na efetiva habilitação da empresa.  
	Nesses termos, voto por que o Colegiado aprove a minuta de acórdão que submeto à sua deliberação.
TCU, Sala das Sessões Ministro Luciano Brandão Alves de Souza, em 10 de julho de 2019.
ANA ARRAES 
Relatora